臺灣高等法院臺南分院刑事判決
111年度交上訴字第34號
上  訴  人  
即  被  告  黃燈全
選任辯護人  黃慈姣律師
上列上訴人因公共危險等案件，不服臺灣嘉義地方法院109年度
交訴字第68號中華民國110年11月16日第一審判決（起訴案號：
臺灣嘉義地方檢察署109年度偵字第2750號；移送併辦：109年度
偵字第6820號），提起上訴，本院判決如下：
    主  文
上訴駁回。
    事  實
一、黃燈全於民國108年12月1日凌晨2時5分許，駕駛車牌號碼00
    0-0000號自用小客車（下稱A車），沿嘉義市西區博愛路二
    段外側車道，由北往南方向行駛，行經該路段與嘉義市西區
    玉山路之交岔路口前時，本應注意汽車在同一車道行駛時，
    後車與前車之間應保持隨時可以煞停之距離，且應注意車前
    狀況，隨時採取必要之安全措施，而依當時天候晴、夜間有
    照明、柏油路面乾燥、無缺陷、無障礙物、視距良好等客觀
    情況，並無不能注意之情事，竟疏未注意及此，貿然前行，
    致煞閃不及，A車右前車頭自後追撞同向車道在前停等紅燈
    由温敏雄駕駛之車牌號碼0000-00號自用小客車（下稱B車）
    左後車尾，B車因受撞擊再往前推撞同向車道在前停等紅燈
    由劉俊億駕駛之0000-00號自用小客車（下稱C車），造成温
    敏雄受有上肢挫傷、軀體挫傷、下肢挫傷等傷害，劉俊億亦
    因而受有軀體挫傷之傷害。詎黃燈全駕駛A車發生上開交通
    事故致温敏雄、劉俊億受傷後，竟未下車查看其等傷勢，亦
    未報警或採取必要之救護，復未留下其姓名或通訊資料予温
    敏雄、劉俊億，反另基於駕駛動力交通工具發生交通事故致
    人傷害而逃逸之犯意，逕行駕駛A車離開現場而逃逸。嗣警
    據報到場處理，温敏雄、劉俊億告知肇事逃逸車輛之車牌號
    碼係「000-0000」，警方調閱事故現場周遭路段之監視器錄
    影畫面予以比對後，始循線查悉上情。
二、案經温敏雄、劉俊億訴由嘉義市政府警察局第一分局報告臺
    灣嘉義地方檢察署檢察官偵查起訴。
    理  由
一、訊據被告固坦承其於108年12月1日凌晨2時5分許，曾駕駛A
    車沿嘉義市西區博愛路二段由北往南方向行經該路段與玉山
    路之交岔路口，且其當天所駕駛之A車前車頭曾與其他車輛
    發生碰撞致生車損等事實，惟矢口否認有何上開交通事故之
    過失傷害及肇事逃逸犯行，辯稱：我駕駛的A車前車頭之所
    以受損，是因為我於108年12月1日凌晨2時，從中興路與玉
    山路口之「○○○○」KTV出來，要駕駛我停在路邊的A車離開時
    ，突遭一輛白色貨車向後倒車撞到我的車頭，該車駕駛還拿
    了一支像葫蘆形鐵鎚的東西打破我的擋風玻璃，然後他就退
    了二步讓我開走，他的車後面有一個很亮的大燈讓我看不清
    楚，那時我坐在車上，但還沒有開走，凌晨2時左右我就回
    家了，第二天早上我拿行車紀錄器要去調影像，但因為我車
    子沒有行走，所以行車紀錄器沒有錄影，沒辦法調影像。第
    二天早上9時許警察就來我家拍照，說我的車子撞到人，但
    我並沒有在博愛路二段與玉山路之交岔路口處與温敏雄所駕
    駛之B車、劉俊億所駕駛之C車發生碰撞事故云云（本院卷第
    70頁）。
二、其上訴辯稱：㈠溫敏雄警詢供稱：「駕駛為男生理平頭」，
    劉俊億警詢供稱：「駕駛約40-50歲平頭中年男子」，劉俊
    億於偵查稱：「依照當時駕駛的身形，只知道他頭髮很短」
    ，然被告髮型並非平頭，亦非很短，且年過60歲，與溫敏雄
    、劉俊億所見肇事駕駛外貌不同，足認被告並非肇事駕駛。
    ㈡依「嘉義市政府警察局微物跡證初步檢視報告」之分析研
    判及建議：「A車前保險桿嚴重破損，編號A1刮擦痕跡並未
    於B車對應高度發現有明顯同色系且同範圍刮擦痕跡，此項
    跡證明顯與B車事故關聯性極低，可能係其他碰撞事件導致
    」，足見被告駕驶之A車確實未與B車碰撞。㈢依上開檢視報
    告之檢視情形，A車前保險桿上編號A1、A2刮擦痕有一層白
    色物質附著其上，惟因無相對標的物可供比對，無法研判該
    白色物質來源；而B車左後保險桿之漆層由内而外依序為黑
    色、深灰、透明，可見A車前保險桿之刮擦痕跡應係被告所
    述倒車撞擊A車前車頭之白色貨車之烤漆，並非與B車碰撞所
    致。㈣上開檢視報告雖稱：「B車左後側保險桿印痕（編號B1
    )其型態及範圍與A車右前侧保險桿水箱罩（編號A3)相似，B
    車左後側保險桿破損痕跡（編號B2)其型態及範圍亦與A車右
    前側保險桿破損痕跡（編號A2)相似，兩造對應物件上亦都
    有刮擦損壞痕跡，雖兩造間高度並未吻合，然亦無法排除係
    因碰撞變形致使高度產生變化。綜上，故難以排除兩造有碰
    撞之可能」等語，惟車輛一旦碰撞，毁損變形處之狀態與高
    度均屬固定，豈可能產生高度變化，故此乃勘查人員之主觀
    臆測，應不可採。㈤依劉俊億警詢供稱可知本案事故發生後
    ，肇事車輛僅停滯約5秒即離開現場，依博愛路二段與玉山
    路口廣角監視器晝面顯示，本案事故係於108年12月1日凌晨
    2時4分53秒發生，而被告汽車係於同日凌晨2時7分9秒才經
    過案發現場，可知被告汽車係於事故發生後約2分16秒始經
    過案發現場，顯與劉俊億陳述不符，足證被告應與本案事故
    無涉。㈥依世賢路二段往東監視器畫面顯示，被告汽車於108
    年12月1日凌晨2時8分47秒行經世賢路二段與博愛路二段路
    口時，被告汽車未有毀損，車燈依然正常運作，足證被告汽
    車確實未與溫敏雄汽車發生碰撞，事實上被告汽車遭白色貨
    車倒車衝撞毁損後，被告汽車右側車燈即無法運作，且引擎
    蓋凸起高約3寸，大燈、保險桿皆損壞嚴重，擋風玻璃有從
    外部用鐵器敲打的情形，符合被告所述，然觀被告汽車於10
    8年12月1日凌晨2時8分47秒行經世賢路二段與博愛路二段路
    口時（已過告訴人所指肇事路口），被告汽車車燈正常運作
    、車頭完好，可證被告汽車之毁損應與本案事故無關。㈦依
    本案肇事路口監視器錄影畫面顯示，計程車司機下車查看之
    畫面顯示時間為02:05:05，而A車在相隔2分4秒之畫面顯示
    時間02:07:09行經該交叉路口，足見肇事車輛並非被告駕駛
    之A車。㈧劉俊億警詢供稱肇事車輛僅停滯5秒即離開現場，
    然依B車行車紀錄器所示遭撞擊時間為02:04:55，距離A車駛
    離交岔路口之02:07:09相差2分14秒，顯與上揭所述肇事車
    輛停滯數秒不符，足見公訴意旨與客觀事實不符，應無可採
    。㈨嘉義地檢署於109年4月27日收文偵查卷第13頁之「02:07
    :42博愛路往南」路口監視器擷取畫面，其上號碼「000-000
    0」車牌（本院卷第87頁)並非被告原有車牌（本院卷第89頁
    )，該車非被告所有；且上開路口監視錄影器係位於嘉義市○
    區○○路○段000號附近之交岔路口與中央分隔島處，與玉山路
    之事故路口，相距1.8公里以上，並非檢警與原審所稱之博
    愛路旁○○○，倘若事故確實發生於108年12月1日2時5分許，
    則同一輛肇事車出現在上開監視錄影器影像所示地點應在10
    8年12月1日2時15分之後，由監視器處行經博愛路至玉山路
    事故路口，車程6-7分鐘以上，若加上原審所稱駛離方式及
    紅燈等待時間，如何能在108年12月1日2時8分許出現在上開
    監視錄影器影像所示地點。㈩倘被告肇事，安全氣囊必會爆
    破，但目前車内安全氣囊仍是原廠出廠配備，被告並未修繕
    更換（本院卷第127至151頁）；且被告車型為BMW520dGT車
    款，在B柱前與5系列相較，係拉高車頂線條採斜背式設計，
    此與偵卷357-359頁各幅照片車輛，明顯不是GT車款，車窗
    較為狹窄，沒有被告車輛（本院卷第153頁)有輪胎車輪圈加
    大設計，不只欠缺原廠鑄造GT兩字，後座擋風玻璃上也沒有
    「總代理汎德」等字，與被告車型車燈是較長的條狀且下方
    多一道左右兩側有紅色亮燈細長金屬條，迥然不同。監視
    器畫面的車牌000英文字母與被告車牌不同，數字也不同，
    足見不是被告車輛肇事云云（本院卷第13至19、123至126、
    196頁）。
三、經查，告訴人劉俊億於108年12月1日凌晨2時5分許，駕駛C
    車沿嘉義市西區博愛路二段外側車道，由北往南方向行駛，
    告訴人温敏雄則駕駛B車同方向同車道行駛在C車後方，C車
    與B車先後駛至嘉義市西區博愛路二段與玉山路之交岔路口
    、在該路口停等紅燈時，告訴人温敏雄所駕駛之B車遭後方
    車輛追撞，進而往前推撞告訴人劉俊億所駕駛之C車，告訴
    人劉俊億、温敏雄因而分別受有上開犯罪事實欄所載傷勢，
    而前述追撞B車之車輛駕駛人並未下車查看，亦未報警或採
    取必要之救護措施，即行駕車離開現場等情，業據證人即告
    訴人劉俊億、温敏雄於警詢、偵查及原審審理證述明確（警
    卷第17至20、23頁，交查716卷第19至20頁，原審卷一第196
    至198、200至201頁；警卷第10至12、16頁，交查716卷第19
    至20頁，原審卷一第178至181、192頁），並為被告所不爭
    執（原審卷一第117頁），且有道路交通事故現場圖、道路
    交通事故調查報告表㈠㈡、嘉義市政府警察局勤務指揮中心受
    理110報案紀錄單、原審於109年11月23日當庭播放B車行車
    紀錄器影像檔案製作之勘驗筆錄、證人劉俊億與温敏雄之臺
    中榮民總醫院嘉義分院診斷證明書等、B車行車紀錄器畫面
    翻拍照片、現場及B車與C車之車損照片附卷可稽（警卷第24
    至25、72至74、76至97頁，他卷第31至32頁，原審卷一第67
    、92至93頁），應係實情，首堪認定。
四、被告駕駛A車確為本件肇事逃逸車輛，說明如下：
　㈠證人温敏雄駕駛之B車係遭被告駕駛之A車自後追撞後，再往
    前推撞證人劉俊億駕駛之C車等節，業據證人温敏雄於警詢
    、偵查及原審審理證稱：108年12月1日凌晨2時5分，我駕駛
    B車沿博愛路二段由北往南行駛至博愛路二段與玉山路之交
    岔路口，當時我在博愛路二段外側車道停等紅燈，突然我車
    後方就被碰撞，之後我車又往前推撞前方劉俊億所駕駛之C
    車，撞我的那台車本來是在外側車道撞到我，後來就跑到內
    側車道，從內側車道由北往南方向直走離開，我當時有記下
    那台車係黑色BMW自用小客車、車牌號碼係000-0000，警察
    到場後我就有跟警察說這個車牌號碼，這個車牌號碼不是警
    方事後調閱路口監視錄影器畫面告訴我的。我近視300多度
    ，我車被撞當下我眼鏡掉在腳踏板上，回過神後我就開始用
    腳在找眼鏡，看四周圍到底是什麼東西撞到我，我看到一台
    車從我左邊移過來，這時我看後照鏡，我車後面已經沒有車
    了，那就代表唯一撞我車的就是這一台車，總不可能撞我的
    那台車突然消失，那台車從我左邊移過來時，有搖下車窗，
    因為那時我還沒找到眼鏡，只能看到駕駛人大致輪廓，就是
    男性、平頭，那台車又往前開之後，我趕快找眼鏡，當那台
    車往前開停在C車旁邊又往後倒退過來看的時候，我已經找
    到眼鏡，戴上眼鏡時那台車剛好往前開走，所以我只看到那
    台車車尾之車牌號碼。當時在案發現場，除了一開始就出現
    在內側車道之計程車外，我左邊內側車道就只有我上述撞我
    的那台車經過，此外就沒有其他車輛從內側車道經過，其他
    車輛都是走外側車道等語明確（警卷第11至12、16頁，交查
    716號卷第20頁，原審卷一第178至188、190至193頁）；核
    與證人劉俊億於警詢、偵查及原審證稱：108年12月1日凌晨
    2時5分許，我駕駛C車沿嘉義市西區博愛路二段外側車道由
    北往南方向直行至博愛路二段與玉山路之交岔路口停等紅燈
    ，約5至10秒我車後方突然被追撞，當下我轉頭察看後方一
    部B車，我本來以為是B車追撞我車，結果有一部黑色BMW自
    用小客車沿博愛路二段內側車道行駛過來，該車駕駛人搖下
    車窗與我對看一下之後就沿博愛路二段內側車道由北往南方
    向駛離，我看到該部黑色BMW自用小客車時，該車大概在我
    左側、稍微平行後面一點的位置，我從我左側看出去，看到
    該車右側車頭有明顯凹陷，不過當時燈光有點暗，我沒辦法
    看清楚駕駛人，只能確認係一名男性駕駛、短頭髮，外型跟
    被告蠻相似的。該部黑色BMW自用小客車離開時，我有記下
    該車車尾之車牌號碼係000-0000，這是我當下自己看到的車
    牌號碼，在案發當下警察到場後就有跟警察說我記下的這個
    車牌號碼，這個車牌號碼不是警方播放路口監視錄影器畫面
    給我看我才知道的等情相符（警卷第18至19、23頁，交查71
    6號卷第19至20頁，原審卷一第196至198、201至205頁）。
    衡酌證人劉俊億、温敏雄互不認識，其等亦與被告並不相識
    ，且於原審均經具結以擔保其等證言之憑信性，要無甘冒偽
    證重責之風險而刻意虛編不實證詞誣陷被告之可能及必要，
    況其等所證當場看到並記下車牌號碼一情，核與110報案紀
    錄單記載一致，有該紀錄單可按（他卷第31至32頁），以此
    觀之，警察現場不可能有時間調取監視器畫面並加以比對，
    足見其等確實當場看到肇事車輛之車牌號碼至明，是證人劉
    俊億、温敏雄上開所證，應信屬實，堪以採信。
　㈡分析卷內B車行車紀錄器畫面、現場及B車車損照片、上開肇
    事路口之監視錄影器畫面，亦可推論追撞B車之車輛即為被
    告所駕駛之A車，茲述如下：
　⒈依B車行車紀錄器影像檔案之勘驗筆錄及影像畫面翻拍照片所
    示（原審卷一第67、92至93頁）：
　⑴畫面時間108年12月1日凌晨2時4分46秒：有一台車牌號碼000
    -0000號黃色計程車沿博愛路二段內側車道往南行近該路段
    與玉山路口，斯時博愛路二段行向號誌為紅燈，同時間博愛
    路二段外側車道上有一台C車在前方停等紅燈。
　⑵畫面時間108年12月1日凌晨2時4分55秒：
　　B車靜止不動之情形下，B車行車紀錄器畫面突然震動翻轉，
    畫面不清。可知車牌號碼000-0000號黃色計程車、C車、B車
    原先均在前揭路口停等紅燈，該計程車在內側車道，C車與B
    車均在外側車道，C車在前、B車在後，爾後B車即突遭後方
    車輛自後撞擊。
　⒉觀諸證人温敏雄駕駛B車之車尾車損照片所示（警卷第40至41
    、76、81至83頁）：B車之左側車尾嚴重破損、扭曲變形、
    撞面不平整，右側車尾大致完好、未有明顯破損之痕跡，車
    尾中間之車牌僅左半邊向內凹斜等情，可知B車係「左後車
    尾」遭到斜撞、右後車尾未受撞擊，則在同向自後追撞之情
    況下，追撞B車之車輛必定係「右前車頭」撞擊到B車之左後
    車尾，蓋如此才可能只撞擊到B車之左後車尾，而未撞擊到B
    車之右後車尾。再稽之現場照片所示（警卷第76至77頁）：
    證人温敏雄所駕駛之B車遭後方車輛追撞後，B車車尾之擋風
    玻璃塊狀及碎片除掉落在B車左後車尾、靠近內外車道分隔
    線之地面處以外，其餘則係約略呈斜向（西北－東南向）散
    落在B車左側車身以東之內外側車道上等節，足資推認追撞B
    車之車輛應係斜向（從西北往東南方向）從外側車道往內側
    車道方向、以右前車頭撞擊B車之左後車尾，追撞B車後應係
    斜停在內外側車道上。
　⒊卷附肇事路口之監視錄影器影像檔案（檔案名稱：博愛路二
    段與玉山路口廣角），雖因鏡頭架設角度問題，僅能攝得交
    岔路口內之畫面，惟仍可確認：
　⑴畫面時間108年12月1日（以下均省略日期）凌晨2時4分55秒
    ：博愛路二段往南方向係紅燈。
　⑵畫面時間凌晨2時5分0秒：博愛路二段往南方向轉為綠燈。1
    部黃色計程車從博愛路二段南向內側車道駛出。
　⑶畫面時間凌晨2時5分8秒：該部計程車司機下車。
　⑷畫面時間凌晨2時5分12秒：交岔路口內對應博愛路二段南向
    最外側機車道處，出現1部白色自用小客車。
　⑸畫面時間凌晨2時5分14秒：上開計程車司機上車往前駛離。
　⑹畫面時間凌晨2時5分32秒：交岔路口內對應博愛路二段南向
    最外側機車道處，出現1輛客運巴士。
　⑺畫面時間凌晨2時5分51秒、54秒：博愛路二段往南方向依序
    轉為黃燈、紅燈。
　⑻畫面時間凌晨2時6分40秒：博愛路二段往南方向轉為綠燈，
    交岔路口內對應博愛路二段南向外側車道及最外側機車道處
    ，又出現1部白色自用小客車。
　⑼畫面時間凌晨2時6分40秒：交岔路口內對應博愛路二段南向
    外側車道及最外側機車道處，再出現1部白色自用小客車。
　⑽畫面時間凌晨2時6分57秒：交岔路口內對應博愛路二段南向
    最外側機車道處，依序出現1部白色自用小客車、深色自用
    小客車。
　⑾畫面時間凌晨2時7分9秒：交岔路口內對應博愛路二段南向內
    側車道及中央分隔島處，出現被告所駕駛之A車進入交岔路
    口，續由博愛路二段往南行駛。
　　此有原審於109年11月23日、110年3月22日當庭播放上開肇
    事路口監視錄影器影像檔案所製作之勘驗筆錄2份及影像畫
    面翻拍照片在卷可憑（原審卷一第67、115、121至127頁）
    。
　⒋依據證人即前揭B車行車紀錄器畫面之車牌號碼000-0000號黃
    色計程車司機盧啓東於原審證述：上開路口監視錄影器影像
    畫面中之計程車駕駛人是我，畫面中從計程車下來的人是我
    本人，我是因為聽到碰一聲，後面好像發生車禍，我後面擋
    風玻璃有被玻璃碎片噴到，我才下車查看等語（原審卷一第
    164、174至175頁），對照上開B車行車紀錄器影像畫面，可
    知上開肇事路口監視錄影器影像畫面中之計程車即係上揭B
    車行車紀錄器影像畫面中之計程車，而證人盧啓東下車之時
    (2時5分8秒）即約B車遭後車撞擊致B車行車紀錄器影像畫面
    震動翻轉不清之時（2時4分55秒），兩者畫面時間雖有些微
    秒數差距，然應係盧啓東稍作反應才下車，此應係同一時地
    發生無誤。準此，依上開肇事路口監視錄影器影像內容即得
    知悉證人温敏雄所駕駛之B車遭後車撞擊後，B車左側之內側
    車道除原先即在B車左前方停等紅燈之上開計程車通過以外
    ，僅有被告所駕駛之A車於B車遭撞後2分14秒經過(2時7分9
    秒），且A車在通過上開交岔路口時，約略係以弧線之幅度
    先左偏至中央分隔島延伸處、再右偏轉回內側車道之方式行
    駛。
  ⒌核析上開事證，追撞B車之車輛既係斜向從外側車道往內側車
    道方向、以右前車頭撞擊B車左後車尾後斜停在內外側車道
    上，衡諸常情，該車輛即應係以往前斜行至內側車道後再通
    過上開交岔路口之方式最為便利、快速離開現場，且依證人
    温敏雄上開所證，B車遭追撞後，即有1台車移動到B車左邊
    ，從內側車道離開，未見有從內外側車道處先倒退繞過B車
    後再從最外側機車道離開之情形，亦徵追撞B車之車輛應係
    從內側車道離開。審以證人温敏雄駕駛之B車遭後車追撞後
    ，除原先即在B車左前方停等紅燈之上開計程車曾經過B車左
    側之內側車道以外，就僅有被告駕駛之A車於2分14秒後經過
    ，且係以弧線型之方式通過上開交岔路口，凡此均與上述追
    撞B車之車輛係從B車左側之內側車道離開，且因係斜向行至
    內側車道後再通過上開交岔路口，故行徑路線會約略呈弧線
    等情相吻合，是追撞B車之車輛即係被告駕駛之A車無誤。
　㈢證人盧啓東於原審審理所為關於案發現場僅有3台車（即上開
    計程車1台、後方內外側車道上各1台）之證詞（原審卷一第
    165至167、172頁），雖與上開B車行車紀錄器影像內容顯示
    案發現場應有4台車（即上開計程車、C車、B車、撞擊B車之
    車輛各1台）之情形不合，雖屬有誤；然觀其所證：我是計
    程車司機，108年12月1日凌晨2時5分許，我駕車經過博愛路
    二段與玉山路之交岔路口，當時我在內側車道停等紅燈，停
    等紅燈那時我車後面沒有車子，後來我聽到碰一聲，後面有
    車輛發生碰撞，因為我車子有被一些碎玻璃噴到，所以我才
    下車查看，我只站在我車尾看一下，約6、7秒就走了，沒有
    整個繞一圈看清楚，當時我看到我車後面有2台車，1台在左
    邊、1台在右邊，2車在不同車道，1台是在我車子後面內側
    車道、1台是在外側車道，我只知道是2台車相撞，但不知道
    是哪一台車撞哪一台車，這2車不是平行撞，是前後撞，一
    台車把另一台車撞到偏離。檢察官繪製之車輛位置圖（圖示
    內容：計程車1台在內側車道；外側車道上共有3台車，第1
    台車與計程車平行，第2台車有行車紀錄器，第3台車是追撞
    的車），計程車旁邊那台車我沒看到，我知道有行車紀錄器
    那台車，至於撞車這一台跑去哪裡我不知道。我的車沒有被
    撞到，當時只有我下車，肇事車輛及其他駕駛人都沒有下車
    等語（原審卷一第163至171、173至176、221頁）。足見證
    人盧啓東係因未注意到當時外側車道除B車外，尚有因遭推
    擠往前而與計程車約略平行之C車存在，以致誤認如上，且
    當時深夜光線不佳，撞擊聲又是來自後方，證人倘因僅在車
    尾察看而忽略前方C車，亦非不可想像，尚難以此瑕疵遽論
    其證詞全不可採，況盧啓東關於「我在內側車道停等紅燈時
    ，後方沒有其他車輛，後來聽到碰撞聲下車查看，發現後方
    2台車前後追撞，1台跑到內側車道，1台在外側車道」之證
    詞，與上述關於「追撞B車之車輛於追撞B車之後係斜停在內
    外側車道上，從內側車道離開」之論證，若合符節，更能印
    證在證人盧啓東駕駛之計程車後方緊接通過內側車道之A車
    ，確係追撞B車之車輛無疑。
　㈣從證人温敏雄所駕駛B車與被告所駕駛A車之車損分析，亦可
    認定係A車右前車頭追撞B車左側車尾，詳下述：
　⒈B車車損情形： 
　⑴左後保險桿表面上有一型態似矩形內含水平條狀物碰撞轉印
    痕，範圍約為35公分×20公分，條狀間距約為4公分，扣除載
    具平台高度約為40至60公分（在嘉義市政府警察局勘察報告
    中編號為B1印痕，警卷第43至45頁所示B車照片）。
　⑵在左後保險桿上、前述矩形內含水平條狀物碰撞轉印痕右下
    方，有一破損痕跡，由內側往外側破裂，範圍約為7公分×7
    公分，扣除載具平台高度約為34至41公分（在嘉義市政府警
    察局勘察報告中編號為B2破損痕跡，警卷第43至46頁所示B
    車照片）。
　⒉A車車損情形：（A車於109年1月17日警方對之進行勘察採證
    前，即已維修更新保險桿）
　⑴於遭更換之前側保險桿右側水箱罩下方，有一破損痕跡，由
    外側往內側破裂，範圍約為7公分×7公分，比對原始位置高
    度約略位於47至54公分（在嘉義市政府警察局勘察報告中編
    號為A2破損痕跡，警卷第53至57頁所示A車照片）。
　⑵遭更換之前側保險桿右側水箱罩，外觀約呈矩形、內含水平
    條狀物，範圍約為35公分×20公分，條狀間距約為4公分，比
    對原始位置高度約略為54至74公分（在嘉義市政府警察局勘
    察報告中編號為A3水箱罩，警卷第53至54、57至60頁所示A
    車照片）。
　⒊經比對B車、A車前揭車損情形：
　⑴B車左後側保險桿編號B1印痕之形態及範圍與A車右前側保險
    桿編號A3水箱罩相似。
　⑵B車左後側保險桿編號B2破損痕跡之形態及範圍與A車右前側
    保險桿編號A2破損痕跡相似。
　⑶從上開車損痕跡比對情形，應可認定A車之右前車頭有與B車
    之左側車尾發生碰撞。雖編號B1印痕與編號A3水箱罩兩者間
    之高度落差14公分、編號B2破損痕跡與編號A2破損痕跡兩者
    間之高度落差13公分，然此係因B車之左側車尾遭A車右前車
    頭撞擊後，B車編號B1印痕、B2破損痕跡所在之左後側保險
    桿嚴重往下扭曲變形之故（從警卷第42至43頁之照片編號7
    、9，即可明顯看出B車左後側保險桿遭撞往下扭曲變形，高
    度明顯低於右側保險桿），並不影響上開車損痕跡比對情形
    之判定。
五、被告及辯護人雖以上詞置辯，惟均無可採，說明如下：
  ㈠被告雖辯稱A車右前車頭之受損係因在KTV門口遭到白色小貨
    車倒車衝撞所致云云，然依被告於原審及本院所述：當天我
    的車子被撞到的現場，我沒有立刻拍照。我車被小貨車撞到
    後，我沒有去報警，也沒有請警察去調閱該貨車撞我車地點
    附近之監視器畫面，我後來維修A車一共花了超過新臺幣（
    下同）50萬元，我沒有跟撞我的貨車司機求償，這些錢是我
    自行吸收。小貨車駕駛拿鐵鎚打破我的擋風玻璃，退了二步
    讓我開走，那時我坐在車上等語（原審卷一第159、255至25
    8頁，本院卷第70頁），足見被告當時意識甚為清醒，其突
    然蒙受高達50萬元之財產損失，卻並未現場照相存證，又無
    報警求償，亦無聲請調取監視器，遲至本院審理始為聲請（
    本院卷第125頁），距離案發時間將近3年，實已無從查證上
    開所辯是否屬實，衡以被告本案辯解之激烈，實難想像倘若
    確有該白色小貨車衝撞一事，其何以不照相存證及報警求償
    爭取自己權益？況經警訪查上情，並無證據顯示有被告所辯
    之貨車衝撞事件發生，有嘉義市政府警察局109年5月22日函
    文及訪查紀錄表可按（交查716卷第27至29頁），是被告上
    開所辯，非但與常情有違，且與自己一貫之行止不合，難以
    採信。
  ㈡告訴人溫敏雄、劉俊億雖未能清楚描述被告長相，然對於肇
    事者係男性、短髮，已為初步描述，參以當時告訴人2人及
    肇事者均未下車，業如盧啓東所證，雙方接觸時間甚短，又
    時值深夜，且人臉之辨識乃存有個案差異，是當難以告訴人
    2人未能在深夜短時間認清肇事者面貌，遽為被告有利之認
    定。
　㈢嘉義市政府警察局微物跡證初步檢視報告（交查716卷第35至
    56頁）：
　⒈依據上開四㈣⒊所示，應可認定A車右前車頭與B車左側車尾發
    生碰撞，業如前述，雖從有些許高度落差，然此係B車左側
    車尾遭A車右前車頭撞擊後，B車左後保險桿嚴重往下扭曲變
    形之故，並不影響上開車損痕跡比對情形之判定。
　⒉至被告所駕駛A車前側保險桿右前側編號A1之白色刮擦痕跡，
    未於B車對應高度發現有明顯同色系且同範圍刮擦痕跡，此
    刮擦痕跡與B車事故關聯性極低等情，雖據該檢視報告記載
    明確（交查716卷第37至39頁），然該檢視報告亦提及「可
    能係其他碰撞事故導致，惟無法判斷有無多重碰撞事件發生
    與碰撞事件時間先後順序」，不能排除A車右前車頭於本案
    追撞B車事故發生前、後，亦有與其他物品或車輛發生碰撞
    。
　⒊上開檢視報告固記載：A車前保險桿上編號A1、A2刮擦痕有一
    層白色物質附著其上(照片1～10），惟因無相對標的物可供
    比對，無法研判該白色物質來源；B車編號B2破損痕跡上黑
    色物質（照片13〜18)上有黑色物質附著其上，惟刑事警察局
    為有效運用有限鑑定資源，本案未達受理標準，故未受理鑑
    定，送驗證物發函檢還；B車左後保險桿之漆層由内而外依
    序為黑色、深灰、透明等語（交查716卷第37至38、56頁）
    ，然此僅能表示「A車前保險桿有白色物質附著」及「B車左
    後保險桿有黑色物質附著」，尚難以此無法比對之情形，遽
    為被告有利之認定。
　⒋依檢視報告記載：「編號B2之黑色擦痕漆狀物顏色與A車標準
    漆(S2)相似，兩者具比鑑價值。編號A2與B2係可疑碰撞位置
    ，兩者具比鑑價值」等情（交查716卷第56頁），衡以上開
    認定A2、B2破損痕跡相似，漆色又具比鑑價值，益徵A車與B
    車確實有上開碰撞，至為灼然。
　⒌參以被告供稱：A車右前車燈於本案事故後已毀壞、無法運作
    等語，對照證人劉俊億前述「肇事車輛之右前車燈於本案碰
    撞事故發生後仍有亮起」一情，及上開世賢路二段往東廣角
    監視錄影器畫面顯示「A車行經世賢路二段與博愛路二段路
    口時，右前車燈有亮起」一節，亦可得見被告所駕駛A車之
    右前車燈處，於本案碰撞事故發生後，應有與其他物品或車
    輛發生碰撞，才導致其右前車燈從原本可正常運作亮起，變
    為毀損、無法亮起，據此，上開編號A1白色刮擦痕跡即非無
    可能係因上開所述第2次碰撞所造成，自不能以A1白色刮擦
    痕跡與B車事故關聯性低，即逕認A車與本案碰撞事故無關。
　㈣辯護人固藉卷內世賢路二段往東廣角監視錄影器畫面顯示A車
    於108年12月1日凌晨2時8分47秒行經世賢路二段與博愛路二
    段路口時（已過本案肇事路口），右前車燈仍正常運作一事
    ，來論證A車受損係遭貨車倒車撞擊所致，與本案事故無關
    ，惟依被告原審所供：我於108年12月1日凌晨0時30分許，
    前往玉山路附近一家KTV唱歌，於同日凌晨2時許，從該KTV
    出來，當時我車就停在該KTV門口路邊，我車剛發動，正準
    備要離開回家，就遭停在我車子前面2公尺處之貨車倒車衝
    撞，撞到車子大燈、保險桿等語（原審卷一第252至253、25
    7頁），倘若被告當時所駕A車於上開停車處已遭貨車倒車撞
    擊毀損右前車頭，按理被告駕駛A車離開上開KTV後，無論其
    行駛路線為何、行至何處路口，其所駕駛A車右前車頭均應
    呈現車燈毀損狀態，然A車右前車燈於行經世賢路二段時仍
    有正常亮起，此顯證明A車右前車頭此前撞擊受損情形未及
    於右前車燈，尚無從推論A車受損係遭貨車倒車衝撞所致而
    與本案無涉。況依證人劉俊億於原審所證：我只能看到肇事
    車輛之右側，我看到肇事車輛右側車頭有凹陷，但車燈還是
    會亮等語（原審卷一第202頁），足徵肇事車輛於本案追撞B
    車事故發生後，其右前車燈仍可亮起，益見被告A車右前車
    燈於通過上開肇事路口後、再行經世賢路二段與博愛路二段
    交岔路口時是否仍可運作亮起乙節，與A車是否曾於上開肇
    事路口追撞B車肇事無關。
　㈤肇事時間與A車通過肇事路口時間：
　  依據上開四㈡所示，B車係於2時4分55秒遭撞，2時5分8秒計
    程車司機盧啓東下車察看，A車則於2時7分9秒通過該肇事交
    岔路口，故A車係於追撞B車後約2分14秒通過上開肇事路口
    無誤。此雖與證人温敏雄於原審證稱肇事車輛停留15秒離開
    現場一情不符，然證人温敏雄於原審審理就此解釋稱：我當
    下感覺是幾秒鐘的時間，只是憑感覺去算，我沒有辦法確定
    到底發生了多久，因為當你被撞擊後所承受之心理壓力是沒
    有辦法去算的等語（原審卷一第193至194頁），衡酌一般人
    對於時間經過之計算，本不可能如同計時器般精準，何況證
    人温敏雄於案發當下甫經歷嚴重車損之車禍事故，心神不定
    ，更不可能期待其得以準確計算肇事車輛停留現場之時間，
    自無從以證人温敏雄所述肇事車輛停留現場之時間有誤，即
    逕為被告有利之認定。另告訴人劉俊億於警詢雖供稱其與肇
    事駕駛對看5秒，肇事車輛即離去等語，然此亦同前述，時
    間快慢之判斷本就非常主觀，尚難以此主觀判斷之些微失誤
    ，遽為被告有利之認定。
　㈥被告於本院始抗辯監視器擷取畫面中號碼「000-0000」車牌
    並非被告原有之車牌，故該車非被告所有云云，然經本院當
    庭提示並訊問被告，車牌究竟有何不同，被告業已供稱「這
    樣看起來是一樣」等語（本院卷第189至190頁）；本院復比
    對他卷第77至78頁監視器擷取畫面之車牌及他卷第63頁警察
    於保養廠拍攝被告車輛之車牌，二者並無不同，足徵被告上
    開所辯，顯屬無稽，難以採信。再者，警察調取之監視器畫
    面，均有說明位置，有嘉義市政府警察局109年3月4日、109
    年3月5日、110年6月28日函文及附件職務報告等資料可按（
    他卷第29至116頁，原審卷一第351至359頁），故位置顯屬
    無誤，尚難僅憑被告臆測之詞遽論監視器位置有誤。又車禍
    事故中安全氣囊爆開與否，取決於相對車速、撞擊力度、撞
    擊角度、碰撞物硬度等因素，並非每次車禍安全氣囊都會爆
    開，故縱使A車安全氣囊仍是原廠出廠配備，並未修繕更換
    ，亦無法為被告有利之認定。至被告稱A車車型問題，本院
    檢視上開監視器擷取畫面（他卷第78頁），該照片顯示後車
    燈上方有明顯反光現象，足見該處確有車型字體存在，且後
    車燈亦呈現3道條狀燈型，與網路上BMW520dGT車型相較並無
    不同，足徵並無不合之處，是被告所辯，尚乏實據，無可採
    信。
　㈦末查，B車遭後方車輛追撞後，除了被告所駕駛之A車從B車左
    側內側車道通過上開肇事路口以外，雖仍有其他車輛從B車
    右側之機車道通過上開肇事路口，此觀上開肇事路口監視錄
    影器影像檔案勘驗筆錄即明，然本案追撞B車之肇事車輛因
    撞擊角度及方位，僅能從B車左側之內側車道駛離上開肇事
    路口，不可能從B車右側機車道駛離，故依據上開說明，肇
    事車輛確為被告駕駛之A車，至為灼然。
六、按汽車在同一車道行駛時，除擬超越前車外，後車與前車之
    間應保持隨時可以煞停之距離，不得任意以迫近或其他方式
    ，迫使前車讓道；汽車行駛時，駕駛人應注意車前狀況及兩
    車並行之間隔，並隨時採取必要之安全措施，不得在道路上
    蛇行，或以其他危險方式駕車，道路交通安全規則第94條第
    1項、第3項分別定有明文。是被告駕駛A車行經上揭肇事地
    點時，自應遵守上述規定，以防止危險發生，而依上開道路
    交通事故調查報告表㈠之記載及現場照片所示，本案車禍發
    生當時天候晴、夜間有照明、柏油路面、乾燥、無缺陷、無
    障礙物、視距良好，被告應無不能注意之情事，竟疏未注意
    B車在其前方停等紅燈、未與之保持隨時可以煞停之距離，
    即貿然前行，因而肇致本案車禍事故，其有過失至明。再者
    ，因被告駕駛A車由後撞擊B車再推撞C車，則被告之過失責
    任業經認定：㈠黃燈全駕駛自用小客車，夜間行經行車管制
    號誌交岔路口前，未注意車前狀況，由後追撞前方停等紅燈
    之温自用小客車，致温車再向前推撞劉車肇事，為肇事原因
    。㈡温敏雄駕駛自用小客車，無肇事因素。㈢劉俊億駕駛自用
    小客車，無肇事因素，此有交通部公路總局嘉義區監理所上
    開函文可按（本院卷第113頁），故本件車禍被告有全過失
    責任無誤。又證人温敏雄、劉俊億確係因本案車禍事故而分
    別受有如犯罪事實欄所示之傷害，是被告上開過失行為與證
    人温敏雄、劉俊億上開傷害結果間，具有相當因果關係，堪
    以認定。
七、辯護人雖聲請傳訊證人洪國周（被告事後送修A車之人，本
    院卷第20頁），欲證明被告所駕A車於108年12月1日遭貨車
    倒車衝撞後，A車右前車燈即無法正常運作，惟如前述，被
    告A車右前車燈於駛離其所述遭貨車倒車衝撞之起駛地點、
    行經上開肇事路口，乃至世賢路二段與博愛路二段之交岔路
    口時，該車燈既仍可運作亮起，顯然該車燈於其所述遭貨車
    倒車衝撞時猶未毀壞、無法運作，準此，即便該車燈於本案
    發生之後確已毀壞、無法運作，亦與被告上開所辯遭貨車倒
    車衝撞乙節無關，核無傳喚證人洪國周之必要。又辯護人於
    本院聲請車禍鑑定（本院卷第20頁），惟辯護人經多次聯繫
    ，均未能說明要如何鑑定比對，有本院公務電話查詢紀錄表
    及函文可按（本院卷第107、115頁），故本院逕送鑑定後，
    交通部公路總局嘉義區監理所函覆表示：因有疑義無法釐清
    ，本所車鑑會無法做出決議，僅分析狀況供參，本案經本所
    嘉雲區車鑑會第22、23次鑑定會議研議，結論認為本案肇事
    路口為設有行車管制號誌之交岔路口，本案因卷附影像畫面
    無法清楚判斷究係是否為黃燈全自用小客車由後撞擊前方停
    等紅燈之溫敏雄自用小客車，因此，本所車鑑會未便鑑定等
    語，有該所函文可按（本院卷第113頁），是本件無法鑑定
    ，已臻明確。另辯護人聲請調取中興路101號前等監視器（
    本院卷第125頁），然此案發生距今已近3年，縱有該等監視
    器存在，亦無可能仍有3年前之資料，況被告若有此確信，
    何以案發當時不聲請調取，卻於案發近3年後始聲請，益見
    被告此舉甚有可疑，況本件事證已明，業如前述，此部分無
    再予調取之必要，附此敘明。
八、綜上所述，被告及辯護人所辯均無可採，本案事證已臻明確
    ，被告前揭犯行堪以認定，應依法論科。
九、論罪科刑：
  ㈠按行為後法律有變更者，適用行為時之法律，但行為後之法
    律有利於行為人者，適用最有利於行為人之法律，刑法第2
    條第1項定有明文。查被告為本案行為後，刑法第185條之4
    業於110年5月28日依司法院釋字第777號解釋意旨修正公布
    ，並自同年5月30日生效施行，將原條文中之「肇事」規定
    修正為「發生交通事故」，以符合罪刑明確性之原則；另就
    該罪之法律效果部分，亦區分行為人對法益侵害程度及結果
    為（普通）傷害、重傷害或死亡之不同，而分別訂定不同刑
    度之處罰。其中駕駛動力交通工具發生交通事故，致人傷害
    而逃逸者，其刑度由原來之「1年以上7年以下有期徒刑」，
    改為「6月以上5年以下有期徒刑」；致人於死或重傷而逃逸
    者，則維持原規定「1年以上7年以下有期徒刑」之刑度，以
    符憲法罪刑相當原則；另增訂第2項規定，就犯同條第1項之
    罪之駕駛人，於發生交通事故致人死傷係無過失者，規定減
    輕或免除其刑，以符合憲法比例原則之要求。本案被告行為
    時犯修正前刑法第185條之4之駕駛動力交通工具肇事致人受
    傷（普通傷害）而逃逸罪，但其行為後上述法律已修正施行
    ，依刑法第2條第1項規定比較新舊法結果，以被告行為所該
    當之上開修正後刑法第185條之4第1項前段所規定之法定刑
    較低而有利於被告，故本案應適用修正後之上開規定。
  ㈡核被告所為，係犯刑法第284條前段過失傷害罪及同法第185
    條之4第1項前段（修正後）之駕駛動力交通工具發生交通事
    故致人傷害逃逸罪。被告以一過失行為，同時造成告訴人温
    敏雄、劉俊億受傷之結果，而侵害2個身體法益，屬想像競
    合犯，應依刑法第55條前段之規定，從一重之過失傷害罪處
    斷。被告所犯上開2罪間，其犯意各別，行為不同，應予分
    論併罰。
  ㈢檢察官移送併案審理部分（109年度偵字第6820號），移送併
    辦意旨書已載明此移送併案審理部分與本案起訴犯罪事實係
    屬相同犯罪事實，則該移送併案審理部分既與本案論罪科刑
    部分，係屬同一事實之案件，當然在本院審理範圍內，併予
    說明。
十、駁回上訴之理由：
　㈠原審以被告：⑴因有上開犯罪事實欄所示疏失，致生本案車禍
    事故，使告訴人温敏雄與劉俊億各受有如犯罪事實欄所示傷
    害，所為殊屬不該；⑵於發生交通事故致告訴人2人受有上開
    傷害後，未報警或採取必要之救護，復未留下其姓名或通訊
    資料予告訴人2人，即逕行駕車離去，對告訴人2人及交通安
    全秩序均造成一定程度之危害，所為應予非難；⑶犯後未坦
    然面對己身犯行，亦未與告訴人2人達成和解，賠償其等所
    受之損失；⑷上揭過失行為係本案肇事原因，告訴人2人對本
    案車禍之發生並無過失；⑸自述高職畢業之智識程度、現已
    退休、已婚、育有3名成年子女、平日與配偶同住之家庭生
    活狀況（原審卷一第258頁）；⑹公訴檢察官就被告所犯駕駛
    動力交通工具發生交通事故致人傷害逃逸罪部分雖具體求處
    有期徒刑2年6月（原審卷一第260頁），惟衡諸被告本案犯
    罪情節，顯有過重等一切情狀，分別量處過失傷害有期徒刑
    3月，肇事逃逸有期徒刑8月，並就過失傷害罪諭知如易科罰
    金之折算標準。本院核其認事用法並無不當，量刑亦稱允洽
    。
　㈡被告仍執陳詞，否認犯罪，提起上訴，指摘原判決違誤云云
    。惟查，被告供述與事證不合，難以採信，業如前述，參以
    上開各證人之證述、110報案資料、警察勘查採證資料、微
    物跡證、照片、車損、行車紀錄器錄影畫面、路口監視器錄
    影畫面等事證，均可佐證被告A車確為本案肇事車輛，其行
    車肇事致溫敏雄、劉俊億受傷卻逕予逃逸，自該當上開罪名
    。是被告上訴，為無理由，應予駁回。
據上論結，應依刑事訴訟法第368條，判決如主文。 
本案經檢察官陳靜慧提起公訴，檢察官謝錫和到庭執行職務。
中　　華　　民　　國　　111 　年　  10　　月　　13 　 日
                  刑事第四庭    審判長法　官  蔡廷宜
                                      法　官  蔡川富
                                      法　官  翁世容
以上正本證明與原本無異。
肇事逃逸罪部分，如不服本判決應於收受送達後20日內向本院提
出上訴書狀，其未敘述上訴理由者，並得於提起上訴後20日內向
本院補提理由書（均須按他造當事人之人數附繕本）「切勿逕送
上級法院」。
過失傷害罪部分，不得上訴。
　　　　　　　　　　　　　　　　　　　書記官  顏惠華
中　　華　　民　　國　　111 　年　　10　　月　　13　　日
附錄本案論罪科刑法條：
中華民國刑法第284條
因過失傷害人者，處1年以下有期徒刑、拘役或10萬元以下罰金
；致重傷者，處3年以下有期徒刑、拘役或30萬元以下罰金。
中華民國刑法第185條之4
駕駛動力交通工具發生交通事故，致人傷害而逃逸者，處6月以
上5年以下有期徒刑；致人於死或重傷而逃逸者，處1年以上7年
以下有期徒刑。
犯前項之罪，駕駛人於發生交通事故致人死傷係無過失者，減輕
或免除其刑。